最  高  行  政  法  院  裁  定
111年度上字第707號
上  訴  人  施惠斌                                    
訴訟代理人  許宏宇  律師
被 上訴 人  財政部高雄國稅局

代  表  人  李怡慧              
上列當事人間綜合所得稅事件，上訴人對於中華民國111年6月30
日高雄高等行政法院109年度訴字第347號判決，提起上訴，本院
裁定如下：
　　主  文
上訴駁回。
上訴審訴訟費用由上訴人負擔。
　　理  由
一、按對於高等行政法院判決之上訴，非以其違背法令為理由，
    不得為之，行政訴訟法第242條定有明文。依同法第243條第
    1項規定，判決不適用法規或適用不當者，為違背法令；而
    判決有同法條第2項所列各款情形之一者，為當然違背法令
    。是當事人對於高等行政法院判決上訴，如依行政訴訟法第
    243條第1項規定，以高等行政法院判決有不適用法規或適用
    不當為理由時，其上訴狀或理由書應有具體之指摘，並揭示
    該法規之條項或其內容；若係成文法以外之法則，應揭示該
    法則之旨趣；倘為司法院大法官解釋，則應揭示該解釋之字
    號或其內容。如以行政訴訟法第243條第2項所列各款情形為
    理由時，其上訴狀或理由書，應揭示合於該條項各款之事實
    。上訴狀或理由書如未依此項方法表明，或其所表明者與上
    開法條規定不合時，即難認為已對高等行政法院判決之違背
    法令有具體之指摘，其上訴自難認為合法。　　
二、事實概要：
　㈠上訴人為亞洲時尚診所獨資負責人，民國101年度列報亞洲時
    尚診所收入總額新臺幣（下同）2,746,039元（含利息收入5
    4元），費用總額3,484,357元，執行業務所得虧損738,318
    元，經被上訴人依檢舉及查得資料核定該診所收入總額8,67
    7,063元（含利息收入54元），並以上訴人未提示診所帳簿
    憑證供核，依財政部訂定之執行業務者費用標準，核定診所
    費用總額3,731,114元，全年所得額4,945,949元，同額歸課
    上訴人當年度執行業務所得，另加計上訴人漏報取自卡羅診
    所執行業務所得28,309元及亞洲時尚診所營利所得751,021
    元，核定上訴人綜合所得淨額22,695,893元，應補徵稅額1,
    886,137元，並按所漏稅額1,242,683元裁處0.5倍罰鍰621,3
    41元。上訴人就取自亞洲時尚診所執行業務所得、營利所得
    及罰鍰處分不服，申經復查結果，獲追減營利所得194,158
    元及罰鍰38,831元。
  ㈡上訴人102年度列報亞洲時尚診所收入總額11,470,688元（含
    利息收入96元），費用總額13,091,461元，執行業務所得虧
    損1,620,773元。被上訴人依帳證查核結果，核定該診所收
    入總額11,470,688元，費用總額9,053,447元，全年所得額2
    ,417,241元，同額歸課上訴人執行業務所得，並核定上訴人
    當年度綜合所得稅應納稅額789,307元，補徵稅額433,272元
    。上訴人就亞洲時尚診所其他費用-勞務費不服，申經復查
    未獲變更，因未提起訴願，遂告確定。嗣被上訴人接獲通報
    ，上訴人漏報亞洲時尚診所執行業務收入1,666,673元，遂
    重新核定該診所全年所得額4,083,914元併歸課上訴人執行
    業務所得。又因上訴人漏報取自該診所營利所得592,977元
    ，經減除前次核定綜合所得稅應納稅額789,307元後，本次
    核定補徵稅額721,934元，並按所漏稅額400,070元，依短漏
    報所得有無扣免繳憑單，分別裁處0.2倍及0.5倍罰鍰計182,
    858元。上訴人就取自亞洲時尚診所執行業務所得、營利所
    得及罰鍰處分不服，申經復查結果，獲追減營利所得166,82
    1元及罰鍰31,466元。
  ㈢上訴人103年度列報亞洲時尚診所收入總額16,458,592元，費
    用總額16,606,814元，執行業務所得虧損148,222元，經被
    上訴人核定該診所收入總額16,876,139元，並以上訴人未提
    示該診所當年度帳簿、文據，逕依財政部訂定之103年度執
    行業務者費用標準，核定診所全年所得額9,619,399元，同
    額歸課上訴人執行業務所得。另加計上訴人漏報該診所營利
    所得449,957元、配偶薪資所得485,400元及利息所得3,702
    元，核定上訴人綜合所得淨額12,487,795元，應補徵稅額3,
    295,709元。上訴人就執行業務所得及營利所得不服，申經
    復查結果，獲追減執行業務所得5,031,070元及營利所得114
    ,089元。
  ㈣上訴人就上開101年度至103年度復查結果猶未甘服，分別提
    起訴願均遭駁回，遂合併提起行政訴訟，求為判決訴願決定
    及原處分（復查決定含核定處分）關於核定亞洲時尚診所執
    行業務所得、營利所得及處罰鍰部分均撤銷。經原判決駁回
    。
三、上訴人對原判決上訴，主張略以：
　㈠納稅者權利保護法（下稱納保法）第7條第1、2項規定係由修
    正前之稅捐稽徵法第12條之1第1、2項規定而來，而依稅捐
    稽徵法第12條之1立法理由可知，納保法第7條第1、2項有關
    實質課稅原則之規定並不限於「濫用私法形式以規避稅捐」
    之類型，而學說見解及德國稅捐通則之規定亦同此認定，原
    判決以納保法第7條第1、2項之實質課稅原則或經濟觀察法
    僅適用於濫用私法形式以規避稅捐之行為，進而認定本件無
    適用餘地云云，有判決適用法規不當之違法。
　㈡依上訴人於101年6月間與訴外人飛悅實業有限公司（下稱飛
    悅公司，該公司嗣與飛揚生技有限公司合併為亞洲時尚股份
    有限公司【下稱亞洲時尚公司】）簽立「亞洲時尚診所（高
    雄市）掛牌醫師聘任合約書」（下稱系爭合約書）第4點規
    定，可證明亞洲時尚診所係由亞洲時尚公司前身飛悅公司全
    額出資，上訴人僅掛名診所負責人，該診所之所有權、經營
    權及其他權利完全屬亞洲時尚公司所有。原判決一方面肯認
    系爭合約書之真正，並採為判決基礎，另一方面竟無視上開
    規定，認定上訴人為診所實質負責人，其認事用法顯前後矛
    盾，有判決理由矛盾之違法。
四、本院按：
　㈠上訴人雖以原判決違背法令為由提起本件上訴，惟查原判決
    已論明：　　　　
　1.上訴人為亞洲時尚診所之實際負責人：
  ⑴上訴人係亞洲時尚診所101年7月4日至104年3月2日止之登記
    負責人，亦為醫療法規定可開立私立醫療機構（診所）之人
    ，此有高雄市診所設立、變更、歇業停業現場勘查紀錄表、
    醫療（事）機構、醫事人員開（執）業登記事項申請書、高
    市衛醫左字第3507300239號醫療機構開業執照（亞洲時尚診
    所）、扣繳單位設立（變更）登記申請書、醫療（事）機構
    、醫事人員歇（停）業申請書等可參；又上訴人101年至103
    年均向被上訴人申報執行業務者（其他）所得收支報告表（
    含損益計算表），單位名稱為亞洲時尚診所，依所得稅法規
    定，上訴人為亞洲時尚診所之執行業務所得者，且上訴人個
    人綜合所得稅結算申報書亦申報取自亞洲時尚診所之執行業
    務所得，有101年至103年度之執行業務者（其他）所得收支
    報告表（含損益計算表）及上訴人各年度綜合所得稅結算申
    報書在卷可稽，是上訴人為依法設立之亞洲時尚診所負責人
    ，並為該診所經營所得之稅捐法定納稅義務人。
  ⑵上訴人與飛悅公司（該公司嗣與飛揚生技有限公司合併為亞
    洲時尚公司，下均改稱亞洲時尚公司）簽訂有系爭合約書（
    委任期間為101年7月1日至104年6月30日止），依據該合約
    書第4點至第7點所示，亞洲時尚診所雖由亞州時尚公司出資
    成立擁有實質所有權及管理、經營權，並負責提供醫療設備
    ，場地與美容護理相關人員、客源及負擔一切財務支出，但
    上訴人須代診所對外協助處理各主管單位之督導業務，並配
    合診所設立、營運之相關事務及合法之媒體採訪及宣傳活動
    ，且登記為診所之負責醫師，始可取得報酬60,000元；另於
    第12點就稅賦方面亦約定：診所經營上所產生之稅務或其他
    稅賦由亞洲時尚公司負責繳納，但非診所經營上所生之稅賦
    或因上訴人個人所得或其夫妻合併計算所得，則由上訴人自
    行繳納。是依上述合約書之約定，上訴人確實知悉亞洲時尚
    診所需由其擔任負責人，並負擔診所之收支所造成其個人綜
    合所得稅上之增額稅賦，且上訴人須履行該稅捐義務方得依
    契約受領掛牌費60,000元，上訴人亦自承已按月領取掛牌費
    。而依醫療法相關規定，雖僅有具醫師身分者可開立私人醫
    療機構，但並不禁止私人透過契約自由間接參與醫療機構之
    經營或管理，上訴人既藉由契約自由與亞洲時尚公司約定擔
    任亞洲時尚診所負責人，上訴人亦依約履行該義務並受領掛
    牌費，且該契約之訂定亦未造成自由權之濫用，無需以經濟
    觀察法或脫法行為之否定等方式來處理認定亞洲時尚診所之
    負責人（參後述）。是依契約上訴人即為亞洲時尚診所之負
    責人，並為該診所稅捐債務之納稅義務人。
  ⑶再查，上訴人於101及102年度個人綜合所得稅結算申報均申
    報取自亞洲時尚診所之執行業務所得總額0元；101至103年
    度亦均以診所負責人身分申報該診所年度執行業務（其他）
    所得損益計算表，足認上訴人亦自認為亞洲時尚診所之負責
    人，依契約履行其義務並且據以申報取自該診所之執行業務
    所得，自難再以契約內容主張，其僅為形式上亞洲時尚診所
    之掛名負責人。
  ⑷另依上訴人與亞洲時尚公司所簽訂之契約第5點、第8點及第9
    點，亞洲時尚診所之相關醫療設備、人員、財務等支出及管
    理本依約皆由亞洲時尚公司負責，上訴人亦授權同意亞洲時
    尚公司使用並保管以其名義開立之銀行帳戶、支票簿、相關
    印鑑、刷卡機等權利；且從亞洲時尚診所（巨蛋店）於合作
    金庫商業銀行北台中分行開立之1601717818013號帳戶交易
    明細表中，僅可得知銀行存款之支出及收入金額，在上訴人
    未提供相關帳證或其他資訊下，無從判斷上開帳戶款項流向
    及增減原因。又依據證人羅智仁及紀沛怡於原審111年2月17
    日準備程序筆錄，雖證明亞洲時尚診所之人事行政、會計財
    務、物品管理採購等均由亞洲時尚公司所主導，然此僅證明
    上開行為與雙方依私契約所為之分工約定相符，無從以上開
    證人證詞及該帳戶非上訴人所管理使用，即可認定上訴人非
    亞洲時尚診所之負責人。
  2.本件無實質課稅（實質經濟觀察法）之適用：
  ⑴租稅之課徵，在於掌握納稅義務人之納稅能力，即繳納租稅
    之經濟能力。為符合租稅公平，對具體之租稅事件課徵租稅
    ，於認定事實及適用法律時，應注重課稅事實之經濟實質，
    而不拘泥於其法律形式，此乃稅捐法制上所稱之「實質課稅
    原則」之運用，其在稅捐債權成立與否之法律涵攝過程中，
    其實踐方式則是採取「經濟觀察法」，而依經濟觀察法為稅
    捐要件事實之法律涵攝時，針對財產稅部分，有關稅捐客體
    （財產本體）對主體之「歸屬」決定上，稅法與民法採取之
    標準不盡一致，民法注重私權之安定，以法律上之所有權歸
    屬為準，稅法則重在發現人民納稅能力之指標，以對財產經
    濟利益之實質享有為判準。是對於人民濫用私法形式迂迴安
    排經濟活動，以規避稅賦但仍能達到原所希望的經濟效果時
    ，應按經濟觀察法，深究經濟利益之歸屬，掌握納稅能力，
    加以調整課稅（本院109年度上字第420號、第475號判決意
    旨參照）。從而，適用實質經濟觀察法應具備3個要件：①濫
    用私法形式；②當事人因該私法形式而規避税捐並獲得經濟
    上利益；③國家税捐債權因此遭受到損失。即在納稅義務人
    與第三人交易間，從表面證據上來看，各階段皆屬合法，但
    整體經濟流程來看，存有規避稅捐的可能性，從而納稅義務
    人有獲得稅捐的經濟利益（包括稅捐優惠或減少稅課），並
    使國庫公法上債權受到損害，才會適用經濟觀察法【李惠宗
    ，稅法上「經濟觀察法」的適用及其界限—兼論錯誤的實質
    課稅「原則」(下)，法令月刊，69卷1期，西元2018年1月，
    頁1-5】。
　⑵依上訴人與亞洲時尚公司簽訂之系爭合約書約定，由上訴人
    擔任亞洲時尚診所之負責人，而合約書雖明列診所經營上所
    產生之稅務或其他稅賦由亞洲時尚公司負責繳納，惟依所得
    稅法仍需由上訴人申報繳納並負擔該診所經營所產生之稅捐
    ，再由亞洲時尚公司就稅捐差額（個人綜合所得稅）透過契
    約約定負責繳納，此參證人羅智仁於原審111年2月17日準備
    程序證稱：由亞洲時尚公司就屬於執行業務所得部分幫診所
    負責人繳納稅捐（綜合所得稅）等語，亦可得到證明；而亞
    洲時尚公司則透過管顧費用或出售醫療耗材等之收取，取得
    診所之營利所得並負擔該所得所產生之稅賦（營利事業所得
    稅）。準此觀之，亞洲時尚公司縱為經濟上最終支配享受亞
    洲時尚診所所得之人，但其透過契約自由之安排，就亞洲時
    尚診所之營利所得不僅實質負擔個人綜合所得稅（幫上訴人
    繳納），更因管顧費用之收取亦負擔營利事業所得稅（亞洲
    時尚公司本身），為稅捐實質負擔者，並無違反量能課稅之
    情形。況以經濟觀察法判斷稅捐歸屬之適用與否，毋寧必須
    逐一於個案中審查之。是上訴人與亞洲時尚公司既已就亞洲
    時尚診所相關營運管理及所得分配依契約自由約定，乃由上
    訴人負擔該診所經營所產生之稅捐，再由亞洲時尚公司就稅
    捐差額幫上訴人繳納，則亞洲時尚診所之營利所得自仍屬上
    訴人所取得（僅透過私契約安排為內部分配予亞洲時尚公司
    ），故本件稅捐安排即與稅捐課徵之平等性無違，無實質課
    稅及財政部86年11月21日台財稅字第861924319號函但書規
    定之適用。
　㈡經核其上訴理由，無非係就原審取捨證據、認定事實之職權
    行使為指摘，並重述其在原審業經主張而為原判決摒棄不採
    之陳詞，執其主觀之法律見解，就原審所為論斷，泛言論斷
    違法，而非具體表明原判決究竟有如何合於不適用法規或適
    用不當，或有行政訴訟法第243條第2項所列各款之情形，尚
    難認為已對原判決之如何違背法令有具體之指摘。依首開規
    定及說明，應認其上訴為不合法。　　　　
五、據上論結，本件上訴為不合法。依行政訴訟法第249條第1項
    前段、第104條、民事訴訟法第95條、第78條，裁定如主文
    。　　　　　　
中　　華　　民　　國　　111　 年　   10　  月　  13   日
                    最高行政法院第二庭
                        審判長法官　帥  嘉  寶  
                              法官　林  玫  君 
                              法官　李  玉  卿
　　　　　　　　　　　　　　　法官  洪  慕  芳
　                            法官　鄭  小  康
　　　　　　　　　　　　　　　 
以  上  正  本  證  明  與  原  本  無  異
中　　華　　民　　國　　111　 年　   10　  月　  13   日
                              書記官　徐  子  嵐